臺灣南投地方法院刑事判決
111年度訴字第139號
公  訴  人  臺灣南投地方檢察署檢察官 
被      告  賴彥澄





選任辯護人  洪家駿律師（法扶律師）
            施竣凱律師（法扶律師）
被      告  蔡盛安



選任辯護人  林劼穎律師
            林堡欽律師
上列被告因違反毒品危害防制條例等案件，經檢察官提起公訴（
111年度偵字第2047號、111年度偵字第3051號、111年度偵字第3
052號），本院判決如下：
    主  文
乙○○共同犯意圖供製造毒品之用而栽種大麻罪，處有期徒刑貳年
陸月；如附表編號3至5、13、21所示之物均沒收銷燬，如附表編
號1、6至12、14至18、20、23所示之物均沒收。又犯轉讓禁藥罪
，處有期徒刑柒月；如附表編號19所示之物沒收。應執行有期徒
刑貳年捌月。
甲○○共同犯意圖供製造毒品之用而栽種大麻罪，處有期徒刑貳年
陸月；如附表編號3至5、13、21所示之物均沒收銷燬，如附表編
號1、6至12、14至18、20、23所示之物均沒收。
    事  實
一、乙○○、甲○○均明知大麻係屬毒品危害防制條例第2條第2項之
    第二級毒品，依法不得栽種，竟基於意圖供製造毒品之用而
    栽種第二級毒品大麻之犯意聯絡，於民國110年10月至12月
    間，在南投縣○○鎮○○路0段000巷00號之甲○○住處內，由乙○○
    提供4盆大麻發芽植栽、2顆大麻種子、帳篷架照明設備、培
    養土及肥料等設備，而甲○○改裝通風設備並加以照光、澆水
    培養大麻植株，而成功培育大麻植株共3株。
二、乙○○明知甲基安非他命屬於毒品危害防制條例所規範之第二
    級毒品，且屬藥事法第22條第1項第1款所列之禁藥，依法不
    得持有或轉讓，竟於111年3月20日，基於轉讓禁藥即第二級
    毒品甲基安非他命之犯意，在甲○○前開住處內，將重量不詳
    可供施用1次份量第二級毒品甲基安非他命裝於如附表編號1
    9所示之吸食器中，轉讓與甲○○、陳重錦施用（甲○○、陳重
    錦涉犯施用毒品部分，另案偵查，不在本件審理範圍內）。
    後來經警方於111年3月23日在甲○○前開住處執行搜索，當場
    扣得附表編號3至21、23所示之物，及與本案無關之附表編
    號22、24、25所示之物，而循線查悉上情。
三、案經南投縣政府警察局竹山分局報告臺灣南投地方檢察署檢
    察官偵查起訴。
    理  由
一、認定犯罪事實所憑證據及理由：訊據被告乙○○、甲○○就前開
    犯罪事實均坦認不諱，核與證人陳重錦於警詢、偵查時之證
    述情節大致相合，並有路口監視器影像擷圖8幀、內政部警
    政署智慧分析決策支援系統查詢車輛基本資料、指認犯罪嫌
    疑人紀錄表暨犯罪嫌疑人指認表、真實姓名對照表各２份、
    甲○○與暱稱「DrugGang」、「NiCK」、「City Utopian」、
    「Fat_Cat」、「QQO QQO」、「公瑾」通訊軟體Telegram對
    話紀錄翻拍照片、查獲現場照片46幀（見警一卷第24-28、4
    8-51、65-107頁）、數位證物勘察採證同意書暨自願同意受
    採證證物一覽表、指認犯罪嫌疑人紀錄表暨犯罪嫌疑人指認
    表、身分資料對照表、查獲現場照片4幀、手機畫面翻拍照
    片6幀、扣押物照片3幀、南投縣政府警察局111年4月19日投
    警鑑字第1110021600號函暨檢附刑案現場勘察報告（見警二
    卷第40-41、45-56、84-117頁）、現場照片27幀、數位證物
    勘察採證同意書暨自願同意受採證證物一覽表、悔過書1份
    、南投縣政府警察局竹山分局111年4月25日投竹警偵字第11
    10006797號函暨檢附衛生福利部草屯療養院草療鑑字第1110
    300662號鑑驗書（見偵卷第96-109、122、189-191頁）附卷
    為證；又扣案如附表編號所示3至5、13、21之物品，經送驗
    後均呈大麻反應等節，此有衛生福利部草屯療養院草療鑑字
    第1110300662號鑑驗書（見偵卷第189-191頁）在卷為憑，
    足認被告2人前開任意性之自白與事實相符；則本案事證明
    確，被告2人犯行均堪認定，應依法論科。
二、論罪科刑之理由：
  ㈠按行為後法律有變更者，適用行為時之法律。但行為後之法
    律有利於行為人者，適用最有利於行為人之法律，刑法第2
    條第1項定有明文。查被告2人於犯罪事實欄所示犯行後，
    毒品危害防制條例第12條於111年5月4日修正，並於同年月6
    日施行，修正後第12條第2項並未修正，然原毒品危害防制
    條例第12條第3項移列至第4項，並增列第3項規定「因供自
    己施用而犯前項之罪，且情節輕微者，處1年以上7年以下有
    期徒刑，得併科新臺幣100萬元以下罰金。」亦即犯毒品危
    害防制條例第12條第2項之罪者，倘若符合同條第3項「因供
    自己施用而犯前項之罪，且情節輕微者」要件，法定刑減為
    1年以上7年以下有期徒刑，得併科新臺幣100萬元以下罰金
    。經新舊法比較，修正後之法律較有利於被告，是依刑法第
    2條第1項後段規定，應整體適用修正後毒品危害防制條例第
    12條第2項、第3項之規定，先予說明。
  ㈡又被告甲○○辯護人雖以，被告甲○○栽種大麻，係因為抵償債
    務，且存活數量僅為3株，而於111年1月後亦自行剪除存活
    大麻植株，客觀犯罪情節輕微，合於修正後毒品危害防制條
    例第12條第3項之規定，應改依該條項論處等詞置辯。惟按
    上開新增第3項規定之要件，行為人犯意圖供製造毒品之用
    而栽種大麻之罪，除供自己施用而犯之外，必須情節輕微者
    ，始有適用之餘地（最高法院111年度台上字第2127號刑事
    判決意旨參照）。亦即適用毒品危害防制條例第12條第3項
    之前提，必須同時符合「因供自己施用而犯前項之罪」且「
    情節輕微」之要件。然查，被告甲○○於警詢、審理時均供稱
    ，係被告乙○○待大麻收成出售後可償還其欠款等詞明確（見
    警一卷第62頁、本院卷第24-25、222頁），核與被告乙○○之
    供陳情節相符，依前揭事證，即足佐證被告甲○○栽種本案大
    麻，非係出於自己施用，堪認被告甲○○前揭栽種大麻犯行，
    非合於毒品危害防制條例第12條第3項「供自己施用」之要
    件，是辯護人此部分所辯，尚無可採。
  ㈢次按甲基安非他命係毒品危害防制條例第2條第2項第2款所規
    定之第二級毒品，又包含甲基安非他命在內之安非他命類藥
    品，前經衛生福利部明令公告屬於藥事法第22條第1項第1款
    之禁藥。而行為人轉讓甲基安非他命（未達法定應加重其刑
    之一定數量）予成年男子，同時該當藥事法第83條第1項轉
    讓禁藥罪及毒品危害防制條例第8條第2項轉讓第二級毒品罪
    之構成要件，應依重法優於輕法之原則，擇較重之轉讓禁藥
    罪論處（參照最高法院109年度台上字第1089號刑事判決意
    旨）。查被告乙○○就犯罪事實欄部分，轉讓屬禁藥之第二
    級毒品甲基安非他命與被告甲○○、證人陳重錦，又無證據證
    明被告轉讓之數量已達10公克以上，依前揭說明，自應以轉
    讓禁藥罪論處。
  ㈣核被告2人就犯罪事實欄所為，均係犯毒品危害防制條例第1
    2條第2項之意圖供製造毒品之用而栽種大麻罪；而被告2人
    因栽種而持有大麻種子之低度行為，為栽種大麻之高度行為
    吸收，不另論罪；又被告2人就前開栽種大麻犯行，具有犯
    意聯絡、行為分擔，依刑法第28條之規定，應論以共同正犯
    。另被告乙○○就犯罪事實欄所為，係犯藥事法第83條第1項
    之轉讓禁藥罪；而被告乙○○轉讓禁藥部分已依藥事法論處，
    則就因轉讓而持有甲基安非他命部分，不再割裂適用毒品危
    害防制條例論處持有第二級毒品罪，而持有禁藥部分則為藥
    事法所不罰；又被告乙○○係於同一時、地，將禁藥即甲基安
    非他命無償提供予被告甲○○、證人陳重錦施用，係以一行為
    轉讓禁藥予前開2人，然所侵害者為社會法益，僅成立單純
    一罪。
  ㈤被告乙○○就犯罪事實欄、所示犯行，犯意各別、行為互殊
    ，應分論併罰。
  ㈥刑之加重減輕：
　⒈就犯罪事實欄部分：按犯罪之情狀顯可憫恕，認科以最低度
    刑仍嫌過重者，得酌量減輕其刑，刑法第59條定有明文。經
    查，被告所犯意圖供製造毒品之用而栽種大麻罪，偵查及審
    判中均自白犯罪，然毒品危害防制條例第17條第2項關於偵
    審自白減輕其刑之規定，明確排除同條例第12條之罪，此一
    規定亦經司法院大法官釋字第790號解釋宣告合憲，然考量
    意圖供製造毒品之用而栽種大麻罪本質上是製造毒品之前階
    段行為，惡性較輕，且考量被告2人本案僅成功培育3株大麻
    ，情節相對輕微，若科以最低本刑5年以上有期徒刑，相比
    情節較重之製造第二級毒品未遂罪且偵、審自白之情況，反
    而最低刑度更重，有情輕法重之情形，故依刑法第59條規定
    ，就被告2人所犯意圖供製造毒品之用而栽種大麻罪減輕其
    刑。
　⒉就犯罪事實欄部分：按行為人轉讓同屬禁藥之第二級毒品甲
    基安非他命予成年人，依重法優於輕法之原則，擇較重之藥
    事法第83條第1項轉讓禁藥罪論處，如行為人符合毒品條例
    第17條第2項規定之要件，仍應適用該條項規定減輕其刑（
    最高法院110年度台上字第552號刑事判決意旨參照）。查被
    告乙○○就犯罪事實欄所示轉讓禁藥甲基安非他命之犯行，
    於偵查及本院歷次審理中均自白，依上開說明，自應依條毒
    品危害防制條例第17條第2項規定減輕其刑。
  ㈦以行為人責任為基礎，審酌被告2人明知大麻係屬國家嚴厲查
    緝之毒品，不得任意持有、栽種，竟仍意圖製造毒品而栽種
    大麻，而被告乙○○亦知悉甲基安非他命係法令禁止轉讓之禁
    藥，仍無償提供禁藥與甲○○、陳重錦施用，且前開毒品均具
    高度之成癮性，其等無視我國杜絕毒品犯罪之禁令，仍為本
    案犯行，將使施用者耽溺毒害，造成生理成癮性及心理依賴
    性，傷害他人身心健康，擴大毒品之危害，所為均應予非難
    ；兼衡被告2人犯後始終坦承犯行之犯後態度，且考量被告
    乙○○自陳高中畢業之智識程度、擔任竹藝師、經濟狀況勉持
    、未婚、與家人同住等情，而被告甲○○自述國中畢業之智識
    程度、務農、經濟狀況勉持、離婚、育有2名未成年子女等
    家庭生活情況（見本院卷第224頁），暨本案犯罪動機、目
    的、所生危害、栽種大麻數量、轉讓禁藥數量等一切情狀，
    量處如主文所示之刑，並就被告乙○○所宣告數有期徒刑部分
    ，定如主文所示之應執行刑。
三、沒收部分：　　　　
  ㈠扣案如附表編號3至5、13、21所示之大麻根、莖、葉，經送
    驗後確均含第二級毒品大麻成分，業如前述，均依毒品危害
    防制條例第18條第1項前段規定宣告沒收銷燬之；另因鑑驗
    所耗損之第二級毒品大麻，既已滅失，自無庸宣告沒收銷燬
    。　
  ㈡扣案如附表編號1、20所示之行動電話，分屬被告2人所有，
    曾作為聯繫本案栽種大麻犯行之用；而如附表編號3至10、1
    4至18、23所示之物，均屬供本案栽種大麻所用之物，分別
    為被告乙○○購買後轉讓與被告甲○○及被告甲○○自行購得，前
    開物品均屬被告甲○○所有，業據被告2人供明在卷（見本院
    卷第208-212頁），是前揭物品，均應依毒品危害防制條例
    第19條第1項之規定宣告沒收。
  ㈢另扣案如附表編號19所示之吸食器，為第三人甲○○所有，係
    供被告乙○○轉讓禁藥犯行之用，業據被告乙○○、第三人甲○○
    於審理中供陳甚明，雖非被告乙○○所有，惟應屬甲○○無正當
    理由所提供，而屬第三人無正當理由提供之供犯罪所用之物
    ，應依刑法第38條第3項前段規定宣告沒收。
  ㈣另扣案如附表編號2、22、24、25所示之物（就編號22所示之
    大麻花，說明如下），固分屬被告2人所有，然與本案無關
    ，卷內亦無證據證明與本案之關聯，自無庸予以沒收，附此
    敘明。
四、職權告發部分：按公務員因執行職務知有犯罪嫌疑者，應為
    告發；刑事訴訟法第241條定有明文。查如附表編號22所示
    扣案之大麻花，經鑑驗後呈第二級毒品大麻反應等節，有前
    開驗定書為證，又依被告2人於本院審理中均供稱，該大麻
    花係被告乙○○委託被告甲○○於網路上所購得，非本案栽種大
    麻所產出等節甚明（見本院卷第211、212頁），而前開大麻
    花既非本案栽種大麻所收取，則被告2人就持有前開大麻花
    之行為，可能另涉持有第二級毒品大麻罪嫌，此部分犯行未
    經起訴，本院無從併予審理，故依法予以告發，由檢察官另
    行為適法之處理。
據上論斷，應依刑事訴訟法第299條第1項前段，判決如主文。
本案經檢察官張弘昌提起公訴；檢察官林孟賢到庭執行職務。
中　　華　　民　　國　　111 　年　　11　　月　　10　　日
　　　　　　　　　刑事第三庭    審判長法　官  楊國煜
　　　　　　　　　                    法  官  顏紫安
　　　　　　　　　                    法  官  劉彥宏
以上正本與原本無異。
如不服本判決應於收受送達後20日內向本院提出上訴書狀，並應
敘述具體理由；其未敘述上訴理由者，應於上訴期間屆滿後20日
內向本院補提理由書（均須按他造當事人之人數附繕本）「切勿
逕送上級法院」。
                                      書記官  劉  綺
中　　華　　民　　國　　111 　年　　11　　月　　11　　日

附錄本案論罪科刑法條：
毒品危害防制條例第12條第2項
意圖供製造毒品之用，而栽種大麻者，處5年以上有期徒刑，得
併科新臺幣5百萬元以下罰金。
藥事法第83條第1項
明知為偽藥或禁藥，而販賣、供應、調劑、運送、寄藏、牙保、
轉讓或意圖販賣而陳列者，處七年以下有期徒刑，得併科新臺幣
五千萬元以下罰金。

附表：
編號 扣案物 數量 所有人 1 SONY行動電話（內插置0000000000號sim卡1枚；IMEI1:000000000000000、IMEI2:00000000000000） 1支 乙○○ 2 安非他命吸食器 1組 乙○○ 3 大麻葉 驗餘淨重：0.1214公克 甲○○ 4 大麻莖 驗餘淨重：1.0386公克 甲○○ 5 大麻根 驗餘淨重：20.0111公克 甲○○ 6 照明棚架設備 1套 甲○○ 7 培養土肥料 1包 甲○○ 8 灑水器 1個 甲○○ 9 培養皿 3個 甲○○ 10 肥料 2罐 甲○○ 11 農藥 2罐 甲○○ 12 花盆 10個 甲○○ 13 大麻葉 驗餘淨重：0.0921公克 甲○○ 14 活性炭風扇 1組 甲○○ 15 溫濕度計 1個 甲○○ 16 除濕機 1台 甲○○ 17 棚架紙箱 1個 甲○○ 18 抽風設備 1組 甲○○ 19 安非他命吸食器 1組 甲○○ 20 三星行動電話（內插置：0000000000號sim卡1枚；IMEI:000000000000000） 1支 甲○○ 21 大麻莖 驗餘淨重：5.0308公克 甲○○ 22 大麻花 驗餘淨重：1.5631公克 甲○○ 23 TDS儀 1台 甲○○ 24 夾鏈袋 1包 甲○○ 25 電子秤 1台 甲○○